臺北高等行政法院裁定
111年度訴字第125號
原      告  曾昱翔                                  
被      告  花蓮縣政府                          
代  表  人  徐榛蔚（縣長）

上列當事人間有關交通事務事件，原告不服交通部中華民國110
年11月29日交訴字第1100030754號訴願決定，提起行政訴訟，本
院裁定如下：
　　主  文
原告之訴駁回。
訴訟費用由原告負擔。
　　理  由
一、行政訴訟法第4條第1項規定：「人民因中央或地方機關之違
    法行政處分，認為損害其權利或法律上之利益，經依訴願法
    提起訴願而不服其決定，或提起訴願逾3個月不為決定，或
    延長訴願決定期間逾2個月不為決定者，得向行政法院提起
    撤銷訴訟。」第107條第1項第10款規定：「原告之訴，有下
    列各款情形之一者，行政法院應以裁定駁回之。但其情形可
    以補正者，審判長應定期間先命補正：……十、起訴不合程式
    或不備其他要件者。」是以，提起撤銷訴訟應先踐行合法之
    訴願程序，訴願逾期即係未經合法之訴願程序，進而提起撤
    銷訴訟，屬起訴不備要件，且無從命補正，行政法院應以裁
    定駁回之。另訴願法第14條第1項、第2項規定：「訴願之提
    起，應自行政處分達到或公告期滿之次日起30日內為之。」
    「利害關係人提起訴願者，前項期間自知悉時起算。但自行
    政處分達到或公告期滿後，已逾3年者，不得提起。」其立
    法理由明揭：利害關係人非受行政處分之相對人，其提起訴
    願之期間，應自其知悉時起算；為防止行政處分長久處於不
    確定之狀態，爰規定利害關係人自行政處分達到或公告期滿
    後，已逾3年者，不得提起訴願。又行政程序法第98條第3項
    規定：「處分機關未告知救濟期間或告知錯誤未為更正，致
    相對人或利害關係人遲誤者，如自處分書送達後1年內聲明
    不服時，視為於法定期間內所為。」準此，倘處分機關未告
    知救濟期間，致相對人或利害關係人遲誤者，相對人自行政
    處分達到或公告期滿之次日起1年內；利害關係人自其知悉
    後1年內，聲明不服時，可視為於法定期間內所為，惟利害
    關係人仍受訴願法第14條第2項但書所定3年之限制。
二、被告於民國98年依道路交通標誌標線號誌設置規則（下稱設
    置規則）第4條第1項規定，於花蓮縣花蓮市中山路及商校街
    口（下稱系爭路口）設置機慢車兩段式左轉之標誌、標線（
    下稱原處分或系爭標誌、標線），原告不服原處分，以110
    年7月15日訴願書提起訴願，經交通部以110年11月29日交訴
    字第1100030754號訴願決定駁回（下稱訴願決定），原告仍
    不服，於是提起本件行政訴訟。
三、原告起訴主張略以：依設置規則第183條及第169條規定可知
    ，禁止臨時停車之紅色實線亦有路面邊線之特性，系爭標線
    已超出橫交道路路面邊緣，顯違設置規則第191條之規定；
    又設置規則第191條第3項「本標線前緣以不超出橫交道路路
    面邊緣為原則。」之規定，並未敘明其例外情形何指，有違
    法律明確性原則；該條第1項復僅規定：「……視需要設於號
    誌管制之交岔路口。」亦與法律保留原則相悖等語。並聲明
    ：訴願決定及原處分均撤銷。
四、本院查：
　㈠機慢車兩段左（右）轉標誌屬禁制標誌中之遵行標誌，係設
    於實施機慢車兩段左（右）轉路口附近顯明之處，並視需要
    於號誌管制之交岔路口劃設屬指示標線之機慢車左（右）轉
    待轉區輔助標線（標線型為白色長方形，線寬十五公分，劃
    設於停止線前端，設有枕木紋行人穿越道者，劃設於枕木紋
    行人穿越道前方），用以表示道路上之遵行的特殊規定，指
    示機慢車駕駛人分段行駛，告示機慢車駕駛人嚴格遵守（設
    置規則第10條第2款、第56條第1款、第65條、第148條第3款
    、第180第1項第3款第5目、第191條規定參照），如有違反
    ，應依道路交通處罰條例第48條第1項第2款規定處罰。準此
    ，系爭標誌、標線係對用路人之行止有所規制，課予用路人
    一定之作為義務，為具有規制性之標誌、標線。又系爭標誌
    、標線雖非針對特定人所為，然係以該標誌、標線效力所及
    之用路人為規範對象，乃屬可依一般性特徵確定其相對人，
    且係對用路人之用路權等事項予以規範，核其性質應認為一
    般處分。因其屬一般處分，依行政程序法第100條第2項、第
    110條第2項規定，其送達得以公告為之，除公告另訂不同日
    期者外，自公告日起發生效力。又就交通標誌及標線而言，
    主管機關之「設置行為」，即屬一種「公告」措施，故具規
    制作用之系爭標誌、標線於對外設置完成時，即發生效力（
    最高行政法院98年度裁字第622號裁定意旨參照）。
　㈡被告於98年間為因應花蓮縣花蓮市區道路汽機車數量激增，
    造成許多重要路口交通流量大增，考量車流量增加造成之車
    輛衝突，為促進交通安全，乃依花蓮縣道路管理自治條例第
    33條第1項及設置規則第191條規定，於系爭路口設置系爭標
    誌、標線完成對外生效，嗣因業務移轉，於100年12月28日
    移交被告所屬建設處管理等情，有更生日報98年9月22日新
    聞報導（乙證2）、花蓮縣花蓮市公所110年8月24日花市建
    字第1100023319號函（訴願卷2-2第31-32頁）、花蓮縣警察
    局（交通警察隊）110年9月15日綜簽（訴願卷2-2第33-35頁
    ）可查，並為原告於起訴狀所不否認（本院卷第9-11、28頁
    ）。足見被告就系爭標誌、標線之處分，係依法規要式之規
    定而設置於道路上，本非以書面方式作成處分，且於98年間
    設置完成時，即對外發生規制效力，是原告於系爭標誌、標
    線設置完成即對外公告並生效3年後之110年間，始以110年7
    月15日訴願書對之表示不服，提起訴願，顯已逾提起訴願之
    法定救濟期間，其復提起本件撤銷訴訟，即不備起訴要件，
    且不能補正，應予裁定駁回。又原告之訴既因不合法應予駁
    回，則原告本件實體上之主張，即毋庸審究，附此敘明。
五、依行政訴訟法第107條第1項第10款、第104條、民事訴訟法
    第95條、第78條，裁定如主文。
中　　華　　民　　國　　111　 年　　4　  月　　 29 　 日
                    臺北高等行政法院第一庭
                              審判長法  官　許瑞助 
                                    法  官　林家賢 
                                    法  官　孫萍萍
上為正本係照原本作成。
如不服本裁定，應於送達後10日內向本院提出抗告狀（須按他造
人數附繕本）。
中　　華　　民　　國　　111　 年　　4　  月　　 29 　 日
                                    書記官  李虹儒